【裁判字號】    95,訴,219
【裁判日期】    950511
【裁判案由】    偽造文書等
【裁判全文】
臺灣基隆地方法院刑事判決               95年度訴字第219號
公  訴  人  臺灣基隆地方法院檢察署檢察官
被      告  丁○○
                      樓
被      告  丙○○
上列被告因偽造文書等案件，經檢察官提起公訴（94年度偵字第
4326號、94年度偵緝字第215號），本院判決如下：
    主  文
丁○○共同行使偽造公文書，足以生損害於公眾及他人，處有期
徒刑貳年。緩刑伍年。
丙○○共同行使偽造公文書，足以生損害於公眾及他人，處有期
徒刑貳年陸月。
偵查卷附偽造之「台灣基隆地方法院刑事庭傳票」、「台灣基隆
地方法院和解筆錄」（包括偽造之「法官蕭惠芳」、「書記官施
鴻均」、「臺灣基隆地方法院」印文）、「台灣基隆地方法院檢
察署檢察官起訴書」、「長庚紀念醫院診斷證明書（乙種）」（
包括偽造之「ＭＡ2953陳智光醫字第022154號」印文）、「全民
健康保險重大傷病證明申請書」（包括偽造之「中央健康保險局
醫務管理組」印文）、「黃秀美中華民國身心障礙手冊」壹張，
均沒收。
    理  由
一、犯罪事實：
    丁○○因積欠信用卡帳款，且無法償還向銀行之貸款，竟與
    該貸款契約之連帶保證人丙○○同謀詐領保險金，用以償還
    借款，兩人共同基於意圖為自己不法所有之犯意聯絡，利用
    丁○○前曾向莊正得借用其所有之車牌號碼IJ─9115號自小
    客車，因而取得該車之車行車執照、保險資料及莊正得之身
    分證影本（莊正得偽造文書部分業經不起訴處分）之機會。
    由丙○○於民國（下同）90年12月 4日15時許，持丁○○之
    國民身分證，自稱丁○○，至基隆巿警察局第三分局七堵派
    出所，向值班警員甲○○謊稱：駕駛向莊正得所借之車牌號
    碼IJ─9115號自小客車，在基隆巿開元路與自治街口，撞傷
    黃秀美，欲自行和解等情，並表示毌需員警到場處理，甲○○即依丙○○所述情節，將上開不實事項記載在工作紀錄簿
    內，丙○○在其上簽署「丁○○」之名字及捺指印。翌（5
    ）日，丙○○再駕車搭載丁○○，至蘇黎世產物保險股份有
    限公司，由丁○○向該公司不知情之職員鄭榮川謊稱因駕駛
    莊正得車輛發生車禍欲申請汽車強制保險新台幣（下同）14
    0萬元，填寫「汽車險理賠申請書」1紙後，交付鄭榮川。丙○○則在不詳時地偽造「法官蕭惠芳」、「書記官施鴻均」
    臺灣基隆地方法院」、「ＭＡ2953陳智光醫字第022154號」
    、「中央健康保險局醫務管理組」等印章及公印文，蓋印在
    偽造之「臺灣基隆地方法院刑事庭傳票」「臺灣基隆地方法
    院和解筆錄」「黃秀美長庚醫院診斷證明書」「全民健康保
    險重大傷病證明申請書」上，並偽造「黃秀美障礙手冊」1
    張，連同偽造「臺灣基隆地方法院檢察署91年度偵字第28號
    起訴書」，丙○○並於91年2月20日至七堵派出所提出道路
    交通事故證明申請，由七堵派出所警員甲○○填寫「基隆巿
    警察局道路交通事故證明申請書」，並在該證明申請書上蓋
    用派出所圓戳印章證明提出申請後，發給丙○○，丙○○則
    連同上述偽造之文件資料，一併交給丁○○，蕭創持上開偽
    造起訴書、傳票、和解筆錄、診斷證明書、重大傷病證明申
    請書、障礙手冊，檢附莊正得身分證及自己之身分證、駕駛
    執照影本、基隆二信存摺及IJ─9115號車輛行車執照影本各
    1 紙交予蘇黎世公司不知情職員吳文喜而行使。吳文喜於2
    月21日，持偽造之「臺灣基隆地方法院和解筆錄」，至臺灣
    基隆地方法院查證，經該法院訴訟輔導科人員覺察有異，始
    知上情。
二、認定事實所依據之證據及理由：
  (一)證據能力方面：
    按被告以外之人於審判外向法官所為之陳述，得為證據；於
    偵查中向檢察官所為之陳述，除顯有不可信之情況者外，亦
    得為證據；被告以外之人於審判外之陳述，雖不符前四條之
    規定，而經當事人於審判程序同意作為證據，法院審酌該言
    詞陳述或書面陳述作成時之情況，認為適當者，亦得為證據
    ，刑事訴訟法第159條之1、第159條之5定有明文。查證人莊
    正得、謝廷森、施鴻均、甲○○、林宏文、鄭榮川、吳文喜
    於偵查中向檢察官所為陳述，並於自由意志下陳述，自無顯
    不可信之情況，依刑事訴訟法第159條之1規定，自均得為證
    據，又被告對本案卷內書證之證據能力均表示無意見（見本
    院準備程序筆錄），且於言詞辯論終結前，就本案證據之調
    查，均無何異議，既無異議，依刑事訴訟法第159條之5規定
    ，該等人證、書證，自亦有其證據能力，合先敘明。
  (二)實體方面：
  1.被告丁○○自白：
    被告於本院審理中自白其於前述時、地與被告丙○○共同使
    公務員登載不實、行使偽造私文書、行使偽造公文書、詐欺
    未遂之犯行事實，其任意自白核與下列事證相符，應堪採為
    證據。
  2.人證：證人莊正得、謝廷森、施鴻均、甲○○、林宏文、鄭
    榮川、吳文喜於偵查中之證述（詳91年度偵字第1322號偵查
    卷第27─28、47─49頁、94年度偵緝字第 215號偵查卷第52
    ─53頁）、證人甲○○於本院審理時之證述（詳本院95年 4
    月27日審判筆錄）。
  3.汽車理賠申請書、臺灣基隆地方法院檢察署91年度偵字第28
    號起訴書、臺灣基隆地方法院刑事庭傳票、臺灣基隆地方法
    院和解筆錄、黃秀英長庚醫院診斷證明書、重大傷病證明申
    請書、障礙手冊、基隆市○○○道路交通事故證明書申請書
    、七堵派出所90年12月 4日工作記錄簿影本、內政部警政署
    刑事警察局94年10月6日刑鑑字第0940143940 鑑定書各 1紙
    在卷可稽。
  4.訊據被告丙○○固對於90年12月 4日15時許，至基隆巿警察
    局第三分局七堵派出所，向值班警員甲○○報案稱：在基隆
    巿開元路與自治街口有發生車禍，但會自行和解等情，並表
    示毌需員警到場處理，甲○○即依被告丙○○所述情節，將
    記載在工作紀錄簿內，被告丙○○在其上簽署「丁○○」之
    名字及捺指印之事實，自承不諱，惟矢口否認有上開犯行，
    辯稱：報案當天是接到丁○○電話，說伊與人發生車禍，請
    伊幫忙去派出所備案，伊不知是報假案，且之後申請理賠之
    事，伊完全不知情云云。經查，上述犯罪事實，因檢察官以
    共同被告丁○○之供述作為以資認定被告丙○○有此部分犯
    行之證據，經本院依刑事訴訟法第 287條之1第1項「法院認
    為適當時，得依職權或當事人或辯護人之聲請，以裁定將共
    同被告之調查證據或辯論程序分離或合併。」、第 2項「前
    項情形，因共同被告之利害相反，而有保護被告權利之必要
    者，應分離調查證據或辯論。」規定，裁定將其二人之審判
    程序分離，由共同被告丁○○立於證人之地位，並在具結，
    接受檢察官詢問後，於本院95年 4月27日在被告丙○○之審
    理程序供述明確（詳本院95年 4月27日審判筆錄），並有前
    述人證、書證足資佐證，再參以而證人甲○○於本院95年 4
    月27日訊問時明確證稱：「當時來備案的人自稱是丁○○本
    人，我才會讓他簽本人名字及蓋指印。」、「（訊以你有無
    問他為何知道黃秀美的年籍資料？）他來時所有的年籍資料
    都是寫在紙上，我是原文照抄登記記錄簿上。」、「（訊以
    他所稱車禍地點自治街、開元路口離七堵所多遠？）約四、
    五百公尺。」、「（訊以七堵所離百六街多遠？）約壹仟五
    百公尺。」等語，可見被告丙○○至七堵派出所報案是經過
    事前計劃，而非倉促成行，且被告丙○○住處較所稱車禍地
    點，離七堵派出所更遠，如真有車禍發生，被告丁○○自行
    報案也比被告丙○○方便，是被告丙○○所辯，僅單純受託
    報案，與常理有悖，顯不足採。
  5.綜上，本件事證明確，被告二人犯行，洵堪認定，應論罪科
    刑。
三、論罪及科刑之理由：
  (一)核被告丁○○、丙○○所為，均係犯刑法第 214條之使公務
    員登載不實罪、第210條、第216條之行使偽造私文書罪、第
    211條、第216條之行使偽造公文書罪、第212條、第216條之
    行使偽造特種文書罪、第 339條第1項、第3項之詐欺取財未
    遂罪（起訴書雖漏引刑法第 214條之罪，惟起訴書所載犯罪
    事實有論及，且與本院認定有罪部分，有方法結果之牽連關
    係，屬裁判上一罪，本院自得併予審理）。又被告偽造「法
    官蕭惠芳」、「書記官施鴻均」、「台灣基隆地方法院」、
    「中央健康保險局台北分局醫務管理組」公印後，蓋用公印
    文之行為；偽造「長庚紀念醫院」、「ＭＡ2953陳智光醫字
    第022154號」印章後，蓋用印文之行為，分屬偽造公文書、
    偽造私文書之階段行為；又被告二人偽造公文書、偽造私文
    書、偽造特種文書等低度行為，均為其行使之高度行為所吸
    收，均不予論罪。
  (二)被告二人就上開犯行，有犯意聯絡及行為分擔，應論以共同
    正犯。
  (三)被告二人所犯上開五罪間，有方法結果之牽連關係，應從一
    重之行使偽造公文書罪論處。
  (四)爰審酌被告丁○○因財務周轉不靈，一時失察，致罹刑章，
    且於犯罪後案發前，主動向保險公司表示欲拿回理賠申請，
    並坦承全部犯行，可見被告丁○○應已心生悔悟，至於被告
    丙○○係整件犯罪行為之主導人，且犯後仍飾詞狡辯，不知
    悔改等一切情狀，各量處如主文所示之刑，以示懲儆。
  (五)末查被告丁○○並無前科，有臺灣高等法院被告全國前案紀
    錄表在卷可稽，其本件因一時失慮，誤觸怯網，經此起訴審
    判，當知所警惕，信無再犯之虞，本院認所宣告之刑以暫不
    執行為適當，爰諭知緩刑5年，以啟自新。
  (六)本件偵查卷附偽造之「台灣基隆地方法院刑事庭傳票」、「
    台灣基隆地方法院和解筆錄」（包括偽造之「法官蕭惠芳」
    、「書記官施鴻均」、「臺灣基隆地方法院」印文）、「台
    灣基隆地方法院檢察署檢察官起訴書」、「長庚紀念醫院診
    斷證明書（乙種）」（包括偽造之「ＭＡ2953陳智光醫字第
    022154號」印文）、「全民健康保險重大傷病證明申請書」
    （包括偽造之「中央健康保險局醫務管理組」印文）、「黃
    秀美中華民國身心障礙手冊」 1張，為被告所有共本件犯罪
    所用之物，應依法第38條第1項第2款宣告沒收。至相關偽造
    公文書及偽造私文書所需之印章，因未據扣案，復無證據證
    明現仍存在，尚無宣告沒收之必要。
  (七)公訴意旨另認：被告丁○○、丙○○共同基於偽造文書之犯
    意聯絡，於90年12月 5日，由被告丁○○至蘇黎世保險公司
    偽造「汽車險理賠申請書」後，交付鄭榮川行使；又於91年
     2月20日由被告丁○○至七堵派出所偽造「基隆市○○○道
    路交通事故證明申請書」，由警員甲○○在申請書上蓋用派
    出所圓戳印章表示發給證明書後，交付吳文喜行使，認為被
    告丁○○、丙○○此部分，亦涉刑法第210條、第216條之行
    使偽造私文書罪。惟查，被告丁○○在保險公司係以自己名
    義填寫「汽車險理賠申請書」，雖其內容不實，充其量，僅
    成立詐欺罪，而不構成偽造文書罪，另有關被告丁○○至七
    堵派出所填寫「基隆市○○○道路交通事故證明申請書」部
    分，證人即警員甲○○於本院審理時證稱：該申請書是由伊
    填寫，並蓋上派出所之圓戳章，而前開文件是被告丁○○或
    丙○○來申請交通事故證明，經伊核對身分無誤後，由伊幫
    忙填寫，只是申請書，而不是證明書，民眾一聯，派出所一
    聯存查（詳本院95年 4月27日審判筆錄），準此，「基隆市
    ○○○道路交通事故證明申請書」，亦係以被告自己名義申
    請，非公家發給之證明書，亦與偽造文書之要件有悖，惟公
    訴人認此部分與前揭本院認定有罪部分，有連續犯之裁判上
    一罪關係，爰不另為無罪之諭知，附此敘明。
四、適用之法律依據：
    刑事訴訟法第299條第1 項前段，刑法第28條、第210條、第
    211條．第212條、第214條、第216條、第339條第1 項、第3
    項、第55條、第38條第1項第2款、第74條第1項第1款。
本案經檢察官乙○○到庭執行職務。
中    華    民    國    95    年    5     月    11    日
                  刑事第三庭審判長法  官  王福康
                                  法  官  王慧惠
                                  法  官  齊潔
以上正本證明與原本無異。
對於本件判決如有不服，應於收受送達後10日內，向本院提出上
訴書狀，上訴於臺灣高等法院，並按他造當事人之人數附具繕本
。
中    華    民    國    95    年    5     月    11    日
                                  書記官  潘端典
附錄論罪法條：
中華民國刑法第211條
(偽造變造公文書罪)
偽造、變造公文書，足以生損害於公眾或他人者，處1年以上7年
以下有期徒刑。
中華民國刑法第216條
(行使偽造變造或登載不實之文書罪)
行使第210條至第215條之文書者，依偽造、變造文書或登載不實
事項或使登載不實事項之規定處斷。


司法院資訊處製作；財團法人民間司法改革基金會備份。
